【裁判字號】    92,交聲,159
【裁判日期】    971231
【裁判案由】    違反道路交通管理處罰條例聲明異議
【裁判全文】
臺灣桃園地方法院刑事交通事件裁定     92年度交聲字第159號
原處分機關  交通部公路總局新竹區監理所中壢監理站
異  議  人  甲○○
                    國民
代  理  人  丙○○
                    國民
上列異議人因違反道路交通管理處罰條例案件，對於交通部公路
總局新竹區監理所中壢監理站92年4 月15日壢監裁字第裁53－Y0
0000000 、Y00000000 號違反道路交通管理事件裁決書所為處分
（原舉發通知單案號：內政部警政署國道公路警察局公警局交字
第Y00000000、Y00000000號）聲明異議，本院裁定如下：
    主  文
原處分均撤銷。
甲○○不罰。
    理  由
壹、程序部分－關於聲請釋憲經大法官決議不受理之說明
一、按法院受理有關交通事件，準用刑事訴訟法之規定；其處理
    辦法，由司法院會同行政院定之。道路交通管理處罰條例第
    八十九條定有明文。司法院因而會同行政院於民國五十八年
    發布「道路交通案件處理辦法」（以下稱處理辦法），其間
    並經數次修正。針對違反道路交通管理條例所生聲明異議案
    件，處理辦法第四條第一項規定「聲明異議案件之處理，除
    準用刑事訴訟法有關規定外，依本辦法之規定處理之」，殊
    不論處理辦法第四條第一項規定所生「準用刑事訴訟法及適
    用處理辦法，孰先孰後」之爭議，本院認為道路交通違規之
    處罰種類，不外「罰鍰」，「吊扣」或「吊銷」駕駛執照或
    車輛牌照或執業登記證，「沒入」車輛或其他物品，公布姓
    名、接受交通安全講習、記違規紀錄、記點等，與行政罰法
    第二條所明定「裁罰性之不利處分」類同。大法官釋字第四
    一八號解釋理由書亦謂：「道路交通管理處罰條例中所規定
    之處罰計有罰鍰、吊扣駕駛執照及汽車牌照等，均係行政機
    關對違反秩序行為之裁罰性行政處分」等語。而行政罰事件
    及刑事案件之「事物本質」有別，行政罰與刑罰之區別，不
    論採多數說的「量的區別說」或有力說的「修正量的區別理
    論」，一旦事物本質定性為行政罰或刑罰範疇後，其後續的
    處理程序即應針對事件特性而有不同之設計，簡言之，本質
    屬行政（罰）事件者，實體法應適用「行政罰法」，程序法
    上應即適用訴願法及行政訴訟法；屬刑事案件者，應適用刑
    法、刑事特別法，程序上適用刑事訴訟法等其他特別程序法
    ，如此方符區分不同訴訟制度之事物本質及符合平等原則。
    惟本條例第八十九條（及處理辦法第四條第一項）竟強令「
    聲明異議案件準用刑事訴訟法」，其已違事物本質而有違憲
    法第七條所宣示之平等原則，此處「迫使」法院準用刑事訴
    訟法之立法形成自由，固有其過去的時代背景，惟於今觀之
    ，已超越「合理正當」界限，違反憲法第八條之正當法律程
    序原則。猶有甚者，所謂「正當合理」之要求，實相當於憲
    法第十六條訴訟權之制度保障核心，乃建立訴訟程序的最低
    憲法要求，也就是藉此達到「有效權利保障」之最低要求，
    因而如立法者以本質上無從適用或準用之程序法律，要求司
    法者遵守，如此已屬不當限制訴訟權的行使，並有違反憲法
    第二十三條之比例原則。
二、本院基於上述確信，因而就所受理聲明異議之案件中，揀選
    較具爭議之十三件個案，陸續裁定停止審理，而於九十五年
    一月十七日提出釋憲聲請書，向司法院大法官聲請解釋本條
    例第八十九條之合憲性，並於聲請書特別敘明聲請標的為「
    道路交通管理處罰條例「第八十九條」，與大法官前曾公布
    之釋字第四一八號解釋尚無牴觸，蓋釋字第四一八號解釋僅
    係針對本條例「第八十七條」關於（審判）管轄法院的指示
    條文認為合憲，換言之，其解釋效力及射程範圍僅及於第八
    十七條，至於第八十九條的準用規定，亦即普通法院所應適
    用之司法程序，是否亦委由立法者有自由之形成空間，尚非
    該號解釋所欲處理之標的。蓋自該號解釋聲請人民之聲請意
    旨觀之，第八十九條並非其聲請標的，且大法官亦未逾越聲
    請標的之形式限制，而藉「裁判重要關聯性」理論，將其解
    釋範圍擴及於其他有相關聯性之條文，故解釋理由書雖曾提
    及「適用何種司法程序則屬立法者之權限」等語，惟綜觀解
    釋文及理由書，該段文字並非聲請標的，亦非解釋標的所得
    涵蓋，更非形成「解釋主文」所不可或缺的「解釋主要理由
    」，應僅屬「解釋傍論」，未生任何形式或實質上之拘束力
    。總之，大法官當時尚未有意識去審查第八十九條準用規定
    之違憲與否。無奈司法院大法官仍執釋字第四一八號解釋為
    由，認為本院聲請，無再予解釋之必要，而於九十六年九月
    十四日第一三一一次決議不受理。大法官不受理之理由（略
    以）：「查憲法第十六條保障人民訴訟權，係指人民於其權
    利遭受侵害時，有請求法院救濟之權利，法院亦有依法審判
    之義務而言。至立法機關將性質特殊之行政爭訟事件劃歸何
    種法院審理、適用何種司法程序，則屬立法者之權限，應由
    立法者衡酌權利之具體內涵、訴訟案件之性質及既有訴訟制
    度之功能等因素，以法律妥為合理之規定。道路交通管理處
    罰條例受處分人因交通事件對行政機關處罰而不服者，應由
    普通法院之交通法庭審理，而非如一般行政爭訟事件循訴願
    、再訴願及行政訴訟程序，請求救濟。此係立法機關基於行
    政處分而受影響之權益性質、事件發生之頻率及其終局裁判
    之急迫性以及受理爭訟案件機關之負荷能力等因素之考量，
    進而兼顧案件之特性及既有訴訟制度之功能而為設計，顯已
    符合正當法律程序，其與憲法第十六條保障人民訴訟權之意
    旨尚無牴觸，業經本院以釋字第四一八號解釋闡釋甚明（釋
    字第四一八號解釋理由書參照）。茲聲請人所指之道路交通
    管理處罰條例第八十九條前段準用刑事訴訟法之規定，既屬
    『適用司法程序』之範疇，而其復經本院前開釋字第四一八
    號解釋如上，則本件之聲請，自無再予解釋之必要，應不予
    受理」。有司法院九十六年九月二十一日院台大二字第0960
    019987號函及所附當次會議議事錄節本在卷可查。本件既經
    大法官決議不受理，本院祇得依法審判，合先敘明。
貳、實體部分
一、聲明異議意旨（略以）：違規當時之發生過程，員警蘇君並
    未拍照，而舉發單內容記載車主為女性甲○○所有，但舉發
    駕駛人之性別卻是男性騎機車。事隔二年六個月，監理機關
    或舉發員警不通知車主即異議人，於期間後始由監理機關寄
    發舉發通知單，此舉發程序與一般作業程序有相違背之處。
    又二張舉發單之時間竟一分不差，違規內容陳述與現場道路
    狀況亦不符，經蘇性員警陳述車主是變換車道到內側車道南
    下直行行駛，又如何從埔心梅獅路與台一線南下到福羚路口
    ，二路之間距離不相等。綜觀上述疑點重重，爰聲明異議請
    求查明等語。
二、查原處分機關移送意旨（略以）：內政部警政署國道公路警
    察局省道第一隊觀音分隊執勤員警於八十九年五月二十一日
    十三時四十二分在埔心梅獅路與台一線南下處查獲IUZ-780
    號重型機車「一、闖紅燈（由北到南）。二、經警以警笛及
    指揮棒，以示停車，不停後並以蛇行之方式任意行駛內側車
    道，危險駕車，不服稽查」違規，又於與埔心台一線路與福
    羚路南下處「闖紅燈」（由北到南）直行」，遂分別逕行舉
    發。本站爰依舉發通知單所載違規事實，就異議人闖紅燈、
    機車在道路上蛇行、不服從交通勤務警察指揮之違規，處罰
    異議人新台幣（下同）九千元，另第二次闖紅燈之違規部分
    ，處罰異議人三千六百元等語。
三、次按汽車駕駛人，行經有燈光號誌管制之交岔路口闖紅燈者
    ，處新臺幣（下同）一千八百元以上五千四百元以下罰鍰；
    汽車駕駛人，駕駛汽車有違反本條例之行為，經交通勤務警
    察或依法令執行交通稽查任務人員制止時，不聽制止或拒絕
    停車接受稽查而逃逸者，除按各該條規定處罰外，處三千元
    以上六千元以下罰鍰，道路交通管理處罰條例第五十三條第
    一項、第六十條第一項分別定有明文。又按本條例之處罰，
    受舉發違反道路交通管理事件之受處罰人，認為受舉發之違
    規行為應歸責他人者，應於舉發違反道路交通管理事件通知
    單應到案日期前，檢附相關證據及應歸責人相關證明文件，
    向處罰機關告知應歸責人，處罰機關應即另行通知應歸責人
    到案依法處理。逾期未依規定辦理者，仍依本條例各該違反
    條款規定處罰。道路交通管理處罰條例第八十五條第一項定
    有明文。
四、另按汽車駕駛人之行為有左列情形之一，當場不能或不宜攔
    截製單舉發者，得對汽車所有人逕行舉發處罰：（一）闖紅
    燈或平交道。（二）搶越行人穿越道。（三）違規停車而駕
    駛人不在場。（四）不服指揮稽查而逃逸，或聞消防車、救
    護車、警備車、工程救險車之警號不立即避讓。（五）違規
    停車或搶越行人穿越道，經各級學校交通服務隊現場導護人
    員簽證檢舉。（六）行經設有收費站、地磅之道路，不依規
    定停車繳費或過磅（七）經以科學儀器取得證據資料證明其
    行為違規。逕行舉發，應記明車輛牌照號碼、車型等可資辨
    明之資料，以汽車所有人為被通知人製單舉發。九十一年九
    月一日生效，於九十四年十二月二十八日修正，九十五年七
    月一日生效之道路交通管理處罰條例第七條之二第一、四項
    分別定有明文。實則九十一年九月一日本條項生效前，交通
    部及內政部即依據本條例第九十二條第三項之授權規定，制
    定發布「違反道路交通管理事件統一裁罰標準及處理細則」
    （九十一年八月三十日修正並更名為「違反道路交通管理事
    件統一裁罰基準及處理細則」）（以下簡稱「裁處細則」）
    ，該裁處細則第二十三條即針對得逕行舉發之事由明定：「
    汽車違反道路交通管理事件有下列情形之一，當場不能或不
    宜攔截製單舉發者，得逕行舉發之：一、闖紅燈或平交道。
    二、搶越行人穿越道。三、違規停車而駕駛人不在場。四、
    不服指揮稽查而逃逸或聞消防車、救護車、警備車、工程救
    險車之警號不立即避讓者。五、以科學儀器取得違規證據資
    料，足資認定其違規事實者。六、各級學校交通服務隊，檢
    舉違規停車或行近行人穿越道時，不暫停讓行人優先通過之
    車輛，經現場導護人員簽證者（第一項）。前項逕行舉發，
    應記明車輛牌照號碼、車型等可資辨明之資料，查明汽車所
    有人姓名或名稱、住址，並以該汽車所有人為被通知人製單
    舉發之（第二項）」。本院以為，此等「逕行舉發」事由之
    規定，因為非當場舉發，原則上受舉發之違規者無從當場得
    知違規事由及情狀，且因舉發之警察機關無從給予受舉發之
    人民陳述意見之機會，係對於人民基本權之限制及侵害，實
    有必要限縮，使限於重大且急迫性之違規事由，且因係對於
    人民訴願、訴訟基本權重大之侵害，形式上並應遵守憲法法
    律保留原則（國會保留）之要求，不宜透過概括授權之方式
    ，由行政機關制定之，是前述裁處細則第二十三條之規定即
    有違法、違憲之虞。立法者於九十一年七月三日增訂本條例
    第七條之二（九十四年十二月二十八日再次修正為現行條文
    ），將前述裁處細則第二十三條之內容修正移列，內政部及
    交通部進而將前述裁處細則第二十三條之規定，於九十一年
    八月三十日配合刪除，想係基於前述法律保留原則之考量，
    值得贊揚。又既然「當場舉發」始為常態之舉發程序，則非
    常態之「逕行舉發」事由，解釋即應限於前述道路交通管理
    處罰條例第七條之二第一項明定之事由為限，舉發機關並應
    遵守同條第四項所定之應記明車輛牌照號碼、車型等可資辨
    明之資料，以汽車所有人為被通知人製單舉發之。尤有甚者
    ，此等逕行舉發之事由，因為剝奪當事人事前陳述意見之機
    會，自應有更為精確之證據，以及符合更大之公益需求，該
    條第一項第一至七款所以列舉限於特定違規事由，始得逕行
    舉發，至於列舉事由及以外之其他違規行為，同條項第七款
    即明定舉發機關應提出「經以科學儀器取得證據資料者」之
    證據，換言之，如舉發機關提不出「以科學儀器取得之證據
    資料」以證其所舉發之其他違規行為，自不得僅憑舉發員警
    之片面說詞為證據，以保障舉發機關可能故意濫用本條項，
    或係因誤記、錯記所導致之可能違誤舉發行為。
五、末按法院受理交通事件，準用刑事訴訟法之規定；其處理辦
    法，由司法院會同行政院定之。道路交通管理處罰條例第八
    十九條定有明文。又按聲明異議案件之處理，除準用刑事訴
    訟法有關規定外，依道路交通案件處理辦法之規定處理之。
    司法院行政院九十三年十二月二十二日會同修正發布，並於
    同日生效之「道路交通案件處理辦法」第四條第一項定有明
    文。此乃因為對於交通違規的裁決處分雖為行政處分性質，
    惟考量受處分人基於憲法第八條之正當法律程序原則，以及
    憲法第十六條之訴訟基本權等憲法保障，以及遷就過去（民
    國八十九年七月一日以前）行政訴訟之制度，立法機關基於
    此類行政處分所受影響之權益性質、事件發生之頻率及其終
    局裁判之急迫性，以及受理爭訟案件機關之負荷能力等因素
    之考量，進而兼顧案件之特性及既有訴訟制度之功能而為設
    計（參見司法院大法官議決釋字第四一八號解釋理由書）。
    立法者顯有將此類交通違規事件，視為輕度之犯罪行為，而
    僅處以行政罰之效果，是最高法院七十六年台上字第四九八
    六號判例所稱：「認定犯罪事實所憑之證據，雖不以直接證
    據為限，間接證據亦包括在內，然而無論直接證據或間接證
    據，其為訴訟上之證明，須於通常一般之人均不致有所懷疑
    ，而得確信其為真實之程度者，始得據為有罪之認定，倘其
    證明尚未達到此一程度，而有合理之懷疑存在而無從使事實
    審法院得有罪之確信時，即應由法院為諭知被告無罪之判決
    」之刑事訴訟法上基本原則，即所謂「罪疑唯輕」原則（對
    被告有罪之事實如有任何之「合理懷疑」，即應採取有利被
    告之解釋，或為被告無罪之判決），於法院審理行為人違反
    道路交通管理處罰條例案件時，自有其適用，亦即法院審理
    行為人違反道路交通管理處罰條例案件，踐行調查證據發見
    真實之程序，對於原處分機關所據以認定行為人違規之事實
    及證據，如仍存有合理之懷疑，無法達於確信受處分人有違
    反道路交通管理處罰條例之事實時，即應依前述「罪疑唯輕
    」、「有疑唯利被告原則」之證據法則，就有疑問之部分，
    作對受處分人有利之解釋及認定。惟須強調者，此類異議係
    就違反道路交通管理處罰條例所受之行政處分而發，其仍應
    為行政訴訟性質，前述立法及大法官議決之解釋，係遷就過
    去行政訴訟制度之便宜措施，於八十九年七月一日以後，此
    類對於行政處分不服之事件宜劃歸於行政訴訟制度，依一般
    訴願及行政訴訟之途逕解決，方為妥適之道。否則就本質為
    行政爭訟之案件，立法上卻強為準用刑事訴訟法之規定，首
    先遇到之難題即「被告」究為何人之認定？係違規之行為人
    ，抑或處分機關之行政機關，如係違規之行為人為所謂「被
    告」，則此類案件因欠缺「原告」，而有架空刑事訴訟基本
    之控訴原則之虞，如係以處分機關為「被告」，則受無罪推
    定原則保障者竟變為處罰之行政機關，豈不荒謬。又如以違
    規之行為人為「被告」，則準用刑事訴訟法上偏重「被告」
    （違規之行為人）之證據法則後，顯對於他造當事人之行政
    機關產生極為不利之結果，而有害行政效能，換言之，為行
    政罰對象之人民，是否仍應受與刑事被告相同之保障，進而
    亦勢將影響包括行政處分存續力等推定合法等原則，均遭架
    空而無法落實之窘境。似此等法制上適用或準用之矛盾及衝
    突現象，均係道路交通管理處罰條例第八十九條規定準用刑
    事訴訟法之難題。惟本條尚未修正前，仍屬有效法律，在無
    其他特別規定優先適用下，本院則仍應遵守，而將前述有疑
    唯利被告等原則，適用於違規之行為人即受處分人，合先敘
    明。
六、經查本件舉發違規者之事由，分別為「行經有燈光號誌管制
    之交岔路口闖紅燈」及「危險駕車，不服稽查」二者，其分
    屬道路交通管理處罰條例第七條之二第一項第一款及第四款
    前段之法定列舉事由，自容許舉發之警察機關以「逕行舉發
    」之方式舉發，實務操作或有認第一款至第六款之事由，不
    須有「以科學儀器取得」之證據資料（例如現場拍攝之相片
    ）。惟本院以為，此等逕行舉發事由，原則上仍須提出同條
    項第七款所要求之以供本院判斷，蓋本條項所謂「當場不能
    或不宜」，應係指「客觀上」有當場不能或不宜舉發之情，
    例如發生在員警眼前「稍縱即逝」之闖紅燈或拒絕停車接受
    稽查而逃逸等嚴重違規行為，根本「不及」攔查，或攔查反
    造成更具交通危害之情，或即使得花費時日追逐攔停，惟相
    較違規態樣，顯不符經濟效益及成本等「不宜」攔查情事，
    尚不應放寬至得委由舉發員警「主觀上自認」不能或不宜舉
    發之判斷。質言之，準用刑事訴訟程序及證據法則，即令承
    認舉發警員於此類交通違規案件中具有「證人」之適格性，
    衡情自無可能期待該員警自行承認其舉發錯誤或有不當，是
    除客觀上不可能外（例如於執行其他勤務時，適巧發生於眼
    前之「稍縱即逝」之違規行為，或本質上即屬突發狀況不及
    防備及蒐證之拒絕停車接受稽查而逃逸之行為），否則舉發
    或原處分機關，仍應提出其他證據以實其說，始為適當。又
    值勤員警或因職務特性所需，或因內部管考績效考評等因素
    ，於取締交通違規事件上，立場上本難謂超然中立，甚至於
    舉發違規時，已處於與違規行為人有利害關係之對立狀態，
    審判實務上，於異議人及舉發違規之員警各執一詞時，且均
    言之成理而有合理懷疑時，自不能以舉發員警與異議人「素
    不相識，並無仇怨、嫌隙，當不致誣陷異議人而有浮濫舉發
    之理」，即遽認舉發員警所言較為可信，毋寧，舉發員警係
    立於欲處罰人民之行政機關立場，自應提出更多於、優於異
    議人證明方法之證據，方符行政訴訟（或準用刑事訴訟）舉
    證責任之分配原則。
七、訊據證人即製作舉發通知單之員警丁○○、乙○○到庭均證
    述（略以）：本件係目視舉發，舉發通知單有送達，但因為
    機關裁撤編組而無法提供郵寄證明等語。至異議理由指摘係
    於二年六個月後始由監理機關寄發舉發通知單，舉發程序與
    一般作業程序有相違背之處云云，亦對舉發通知單之送達程
    序有所誤解，蓋以本案之違規事實，舉發通知單向為舉發機
    關即警察機關所送達，不致由監理機關送達，又自原處分機
    機關即新竹區監理所中壢監理站之裁決書係於九十二年四月
    十五日作成，異議人係於九十一年十二月十七日即持舉發通
    知單至監理站申訴，有裁決書、舉發通知單影本及陳述單各
    一件在卷可證，足證異議人於九十一年十二月十七日之前已
    收受舉發通知單，堪以認定，此部分不論舉發機關、原處分
    機關之送達程序均無違法，至收受時間雖距違規時間八十九
    年五月二十一日已有二年六個月之久，惟不論類推行政程序
    法第一百三十一條之五年時效或依據裁定時已有效之行政罰
    法第二十七條第一項之三年裁處時效規定，本件舉發均尚未
    逾時效規定，且無證據證明舉發通知單之「作成日」逾違規
    行為成立日三個月，而有違反道路交通管理處罰條例第九十
    條前段：「違反本條例之行為，自行為成立之日起；行為有
    連續或繼續之狀態者，自行為終了之日起，逾三個月不得舉
    發」之規定（本條三個月的短時效規定，不論依條文所定「
    逾三個月不得『舉發』」之文義解釋，或依立法目的係在要
    求行政機關儘速行使其公法上請求權，而藉不得處罰人民之
    效果懲罰國家長期之行為怠惰，並避免人民因時隔長久而難
    以舉證之不利益觀之，均應解釋為以行政機關作成行政行為
    之日為準，而絕非以送達日為準，否則行政機關係於期限內
    作成行政行為，僅因送達產生之必要時日，甚或受處分人刻
    意有拖延收受情事，即生懲罰國家之效果，當非本條立法目
    的）。綜上所述，本件舉發於程序上尚屬合法有效。惟查舉
    發通知單拖延達二年六個月之久始送達異議人亦屬事實，並
    導致裁決書作成時（九十二年四月十五日）距違規日已近三
    年，始有證人等所言因舉發機關裁撤編組而無法提供郵寄證
    明之窘境。又查舉發通知單所載兩件違規時間相同，已甚不
    合理，且記載違規過程之道路狀況亦與實際路況不符，此為
    證人即回函異議人申訴內容之承辦人乙○○所證稱：「我們
    隊上依據中壢分局給我們丁○○的答辯報告書製作九十二年
    六月七日公警國六（九）刑訴字第0920000941號函覆異議人
    ，可是丁○○的說明顯然與舉發通知單所記載不符，但我還
    是依據丁○○的報告回覆」等語，所不否認在卷，證人丁○
    ○亦不否認其報告書可能將路口寫錯，並稱舉發通知單的流
    程才正確等語。再查舉發通知單記載違規駕駛者為「男性」
    ，惟本件機車登記所有人之甲○○為「女性」，而原處分機
    關裁決書之受處分人亦以甲○○為受處分人，有舉發通知單
    、裁決書在卷可證。綜上所述，本件單憑證人即舉發員警之
    目視，已產生如上多所不一致，甚且情狀多所出入之情，原
    處分或舉發機關又未能提出其他足以佐證之客觀或科學儀器
    取得之證據資料。是本件固屬合法送達，惟仍因時隔近三年
    之久，導致相關證人已記憶模糊，及客觀佐證資料欠缺，致
    影響證言之可信性，為免舉發有誤之嫌，並基於上述所指「
    罪疑唯輕」、「有疑唯利被告原則」，異議人否認出現在違
    規現場，非無理由，而有合理懷疑，自應撤銷原處分，諭知
    異議人不罰。
八、爰依道路交通管理處罰條例第八十七條第二項、第八十八條
    、第八十九條，九十三年十二月二十二日司法院行政院會同
    修正發布之道路交通案件處理辦法第二十條前段，裁定如主
    文。
中    華    民    國    97    年    12    月    31    日
                        臺灣桃園地方法院交通法庭
                            法  官  錢  建  榮
以上正本證明與原本無異。
如不服本裁定，應於裁定送達後5 日內向本院提出抗告狀。
                            書記官  李  玉  華
中    華    民    國    98    年    2     月    19    日


司法院資訊處製作；財團法人民間司法改革基金會備份。
